臺灣高等法院刑事判決　　　　　　　　　　　　　九十一年度上易字第三三七四號
　　上　訴　人　臺灣宜蘭地方法院檢察署檢察官
　　被　　　告　甲○○　男　六.
　　輔　佐　人　乙○○　住同右.
右上訴人因被告損害債權案件，不服臺灣宜蘭地方法院九十年度易字第四三六號，中
華民國九十一年十月二十二日第一審判決（起訴案號：臺灣宜蘭地方法院檢察署九十
年度偵字第九九八號），提起上訴，本院判決如左：
    主  文
上訴駁回。
    理  由
一、本案經本院審理結果，認第一審判決被告甲○○無罪之諭知，核無不當，應予維
    持，並引用第一審判決書記載之證據及理由。（詳如附件）
二、公訴人上訴意旨略以：被告甲○○將經營之大偉水電工程有限公司（下稱大偉公
    司）車輛，過戶設於相同地址、負責人同為被告之大渭營造有限公司（下稱大渭
    公司）及黃文魁，顯有惡意脫產之行為。被告雖辯稱於民國八十九年七月二十二
    日召開股東大會，以新台幣一百零四萬元之價格將車輛出賣與大渭公司，然大偉
    公司與大渭公司形式上雖為不同法人，實質上董事長、公司所在地、股東及所營
    業務均相同，且大多數股東均是被告親友，大渭公司顯係被告為脫產而設置之公
    司，上開虛偽買賣行為，真正意圖在損害告訴人之債權，原審判決無罪，自有未
    當。
三、惟查：本件告訴人係大偉公司員工，因執行業務受傷，乃訴請大偉公司損害賠償
    ，經本院民事庭判決大偉公司應給付告訴人新台幣（下同）六十四萬九千二百三
    十五元及遲延利息，並於八十九年八月一日確定（八十九年度上訴字第三八七號
    ）。被告於大偉公司將受強制執行之際，自八十九年八月十七日至三十日間，分
    別將大偉公司所有之七部車輛出售大渭公司及黃文魁。使告訴人於九十年二月八
    日聲請宜蘭地方法院強制執行大偉公司財產時，因該等車輛車主姓名不符，而無
    法執行，業據被告供認無誤，復有各該判決書、汽車過戶申請登記書在卷可稽。
    而大偉公司及大渭公司負責人同為被告；股東均為被告親友，設址亦均相同，有
    大偉、大渭公司登記事項卡在卷為憑。被告復供稱大渭公司確有支付大偉公司價
    金一百零四萬元。則大偉公司經本院民事庭判決應給付告訴人六十四萬九千二百
    三十五元後，竟拒不履行；被告復於告訴人聲請強制執行前，將大偉公司之七部
    車輛出售大渭公司及黃文魁，又於收取一百零四萬元現金後，仍拒不給付告訴人
    ，並致告訴人無法執行大偉公司之上開七部車輛，顯見被告將大偉公司車輛出售
    大渭公司及黃文魁，確有使告訴人無從強制執行大偉公司財產之意圖無疑。惟刑
    法第三百五十六條之損害債權罪，係以債務人於將受強制執行之際，意圖損害債
    權人之債權，而毀壞、處分或隱匿其財產為構成要件，該罪之犯罪主體自須以具
    有債務人身分為限。本件告訴人強制執行名義之債務人為大偉公司，並非被告本
    人。被告雖有處分大偉公司之財產，致損害告訴人對大偉公司之債權，亦與該罪
    之構成要件不符，自不得論以毀損債權罪。原審雖以被告於大偉公司將受強制執
    行之際，處分大偉公司財產，因主觀上欠缺損害告訴人債權之意圖，而為被告無
    罪之諭知，理由依據雖有未合，然認被告不構成毀損債權罪，則無不當。足見公
    訴人上訴，猶指被告犯罪，為無理由，應予駁回。
據上論斷，應依刑事訴訟法第三百七十三條、第三百六十八條，判決如主文。
本案經檢察官李金定到庭執行職務。
中     華     民   國   九 十 二    年      一      月    二 十 三    日
                              臺灣高等法院刑事第十四庭
                                  審判長法  官  陳  祐  輔
                                        法  官  洪  昌  宏
                                        法  官  陳  國  文
右正本證明與原本無異。
不得上訴。
                                        書記官  蔡  棟  樑
中     華     民     國    九 十 二    年       一     月    二十 三    日
附件：
臺灣宜蘭地方法院刑事判決                            九十年度易字第四三六號
    公  訴  人  臺灣宜蘭地方法院檢察署檢察官
    被      告  甲○○  男  六十四歲（民國○○○年○月○日生）
                        住宜蘭縣羅東鎮○○○路三一一號
                        居宜蘭縣羅東鎮○○街三十九號
                        身分證統一編號：Ｇ一五九五八八號
右列被告因損害債權案件，經檢察官提起公訴（九十年度偵字九九八號），本院判決
如左：
    主  文
甲○○無罪。
    理  由
一、公訴意旨略以：被告甲○○為設於宜蘭縣羅東鎮○○○路三一一號大偉水電工程
    有限公司（下稱大偉公司）之負責人，因其受僱人丙○○於民國八十四年三月二
    十日受傷，經本院八十八年度訴字第二八八號、臺灣高等法院八十九年度上訴字
    第三八七號民事判決大偉公司應給付丙○○新台幣（下同）六十四萬九千二百三
    十五元及遲延利息，於八十九年八月一日確定，詎甲○○於大偉公司將受強制執
    行之際，竟於八十九年八月十七日將大偉公司所有車號ＩＵ－６１６１號、ＩＵ
    －６１６２號、ＩＷ－３０６８號、Ｌ２－８０７０號、ＢＺ－６２９７號、於
    八十九年八月二十九日將車號Ｑ３－４１１６號、於八十九年八月三十日將大偉
    公司所有車號ＱＴ－６２０號等車輛（以上七部車如附表所示）向監理單位辦理
    過戶與設於相同地址、負責人亦同為甲○○之大渭營造有限公司（下稱大渭公司
    ）、另將車號ＩＵ（公訴人誤植為ＩＶ）－６４４６號車輛過戶與黃文魁，使債
    權人丙○○於九十年二月八日聲請宜蘭地方法院對大偉公司之財產強制執行，因
    車主不符，無法辦理查封登記，足生損害於債權人丙○○之債權。因認被告甲○
    ○涉犯刑法第三百五十六條之損害債權罪嫌等語。
二、按犯罪事實應依證據認定之，無證據不得推定其犯罪事實。又不能證明被告犯罪
    者，應諭知無罪之判決。刑事訴訟法第一百五十四條、第三百零一條第一項分別
    定有明文。又認定不利於被告之事實，須依積極證據，茍積極證據不足為不利於
    被告事實之認定時，即應為有利於被告之認定，更不必有何有利之證據；且刑事
    訴訟法上所謂認定犯罪事實之積極證據，係指適合於被告犯罪事實之認定之積極
    證據而言，雖不以直接證據為限，間接證據亦包括在內，然而無論直接或間接證
    據，其為訴訟上之證明，須於通常一般之人均不致有所懷疑，而得確信其為真實
    之程度者，始得據為有罪之認定，倘其證明尚未達到此一程度，而有合理之懷疑
    存在時，自不能以推測或擬制之方法，以為有罪裁判之基礎。再告訴人之告訴，
    係以使被告受刑事訴追為目的，是其陳述是否與事實相符，仍應調查其他證據以
    資審認。最高法院著有三十年上字第八一六號、二十九年上字第三一０五號、七
    十六年台上字第四九八六號、四十年台上字第八六號、五十二年臺上字第一三０
    ０號等判例可資參照。
三、本件公訴人認被告甲○○涉犯刑法第三百五十六條之損害債權罪嫌，無非係以：
    (1)被告甲○○於訴訟期間內之八十九年二月二十一日，於與大偉公司同址之宜蘭
    縣羅東鎮○○○路二一一號，設立大渭公司，且亦自任負責人，復於臺灣高等法
    院八十九年八月一日判決前之八十九年七月二十二日舉行大偉公司之股東大會，
    決議出售大偉公司之財產，並旋即於八十九年八月一日判決敗訴後之八十九年八
    月十七日至三十日，將原登記於大偉公司名下如附表所示之七部車輛及ＩＵ－６
    ４４６號車過戶登記與大渭公司及黃文魁，且於其後之八十九年九月四日、六日
    製作出售資產與大渭公司之統一發票，其為免被強制執行而脫產甚明。(2)被告甲
    ○○自陳大渭公司還未標到工程，尚未營業，足見大渭公司自八十九年二月二十
    一日成立後之一年又三個月，並無營業之事實，卻自大偉公司購買如此多之車輛
    ，顯然大渭公司之成立，純為自大偉公司接收資產，以避免大偉公司資產因遭債
    權人求償而被強制執行之意圖甚為明顯，以為論據。訊據被告甲○○堅詞否認有
    何損害債權之意圖，辯稱：大偉公司於該段時間銀行催討貸款、未標到工程、且
    遭人偷竊電纜線損失慘重，而大渭公司在該段時間剛好標到工程，所以股東大會
    決議將車子賣給大渭公司，以減輕大偉公司負擔，股東會議之後高等法院才判決
    下來、ＩＵ－６４４６號一車是黃文魁所有，並非伊的等語。
四、本院之判斷：
（一）告訴人丙○○於八十四年間受傷，於八十八年九月一日起訴請求大偉公司給付
      一百二十萬元及至清償日之利息，本院於八十九年二月十五日判決大偉公司應
      給付七萬四千五百二十五元及利息，丙○○提起上訴，請求大偉公司應再給付
      一百一十二萬五千四百七十五元及利息，臺灣高等法院於八十九年八月一日判
      決大偉公司應再給付五十七萬四千七百一十元及利息，並於判決同日確定，此
      分別有臺灣宜蘭地方法院、臺灣高等法院民事判決書、民事確定證明書各一紙
      在卷可稽，告訴人已依法取得執行名義，而處於隨時可以聲請強制執行之狀態
      ，是被告甲○○自上揭判決確定之日即屬「將受強制執行之際」，應可認定。
      又被告於八十九年八月十七日將大偉公司所有車號ＩＵ－６１６１號、ＩＵ－
      ６１６２號、ＩＷ－３０６８號、Ｌ２－８０７０號、ＢＺ－６２９７號、於
      八十九年八月二十九日將車號Ｑ３－４１１６號、於八十九年八月三十日將大
      偉公司所有車號ＱＴ－６２０號等車輛向監理單位辦理過戶與設於相同地址、
      負責人亦同為甲○○之大渭公司、另將車號ＩＵ－６４４６號車輛過戶與黃文
      魁，亦為被告所不爭，並有交通部公路局台北區監理所宜蘭監理站九十年三月
      二十六日九０北監宜字第９００５９９５號函及所附之汽車車籍資料、汽車過
      戶申請登記書在卷可稽，被告確有處分其財產之行為，亦可認定，先予敘明。
（二）本件應審究者厥為被告甲○○於八十九年八月十七日至三十日，將原登記於大
      偉公司名下之如附表所示之七部車輛及ＩＵ６４４６號車過戶登記與大渭公司
      及黃文魁，是否有損害債權人之債權之行為與意圖？查大偉公司於八十九年七
      月二十二日召開股東大會，決議將不需要之車輛出售求現，以償還銀行貸款，
      嗣後即以一百零四萬元之價格，將如附表所示之七部車輛出售予大渭公司，大
      渭公司並已支付該價金予大偉公司等情，已經被告提出股東大會紀錄、統一發
      票、活期存款存褶節本在卷可稽，足徵大偉公司與大渭公司間就附表七部車之
      買賣，於形式上確實是依照股東大會之決議、製作統一發票並有給付價金之動
      作，應無所謂假買賣之情形。次查，有關八十九年七月二十二日之股東大會決
      議，經本院就出賣車輛之決策原因、過程、召開細節、是否確由股東親簽等情
      ，對大偉公司股東林吳富美、乙○○、邱惠卿、林敏玉隔離訊問結果，渠等所
      述均大致相符，而大偉公司亦確曾於八十七年間連續遭人竊取電纜線，並於八
      十九年九月五日給付購車價金後，於同日將賣得價金中之一百萬元償還臺灣銀
      行羅東分行之借款，此有臺灣高等法院八十八年度上訴字第三六一九號判決、
      臺灣銀行放款收回登錄單各一紙在卷足憑，對於股東大會之實質內容難認有何
      虛偽不實或為脫產而召開之情。又查，附表所示之七部車輛經送宜蘭汽車商業
      同業公會估價結果，該七部車輛於八十九年八月間移轉時之價值為八十五萬五
      千元，已有宜蘭縣汽車商業同業公會出具之評明單一紙可參，足認大偉公司出
      售附表七部車之價金並未低於市價，大偉公司之財產總值並未減少，尚難認定
      被告處分前述車輛意圖在損害債權人之債權。復以，大渭公司於八十九年一月
      二十七日已設立登記，八十九年二月二十一日經濟部核發公司執照，八十九年
      五月十五日宜蘭縣政府核發營利事業登記證，並於八十九年五月間參與中華電
      信北區分公司宜蘭營運所「宜蘭營運處八十九年度羅東地區第二期電信土木零
      星積點發包工程」之開標，於八十九年八月間參與同公司「宜蘭營運處第一線
      路中心人手孔蓋週邊護緣整修發包工程」之開標，嗣並均得標等情，有中華電
      信北區電信分公司宜蘭營運處九十一年五月二十八日函及所附資料在卷可按，
      是難證明該公司之成立是為脫產而設立。
（三）末就，ＩＵ６４４６號車輛部分，證人黃文魁於本院調查時證述：「貨車是我
      的，因是貨車不能掛私人名字所以就掛大偉公司，後來聽說可以個人掛牌了，
      然後就掛回我自己名下」等語，除核與其在偵查中所述大致相符外，亦與被告
      甲○○之辯稱大致相符，該車既非屬債務人大偉公司所有，即無所謂損及債權
      人丙○○情形，此部分亦應未構成損害債權之情形。
（四）綜上所述，被告辯稱並無刻意串謀處分其財產，以達損害告訴人債權之目的，
      亦堪採信。從而綜上所述，公訴人所舉之證據，尚無法明確證明被告在主觀上
      有損害債權之意圖，本院亦查無其他積極之證據，足以認定渠等有公訴人指訴
      之犯行，尚難以前開罪責相繩，自應依法諭知無罪之判決。
據上論斷，應依刑事訴訟法第三百零一條第一項，判決如主文。
本案經檢察官賴慶祥到庭執行職務
中    華    民    國    九  十  一    年    十      月    二  十  二  日
                                  臺灣宜蘭地方法院刑事第二庭
                                          法  官  郭  淑  珍
右正本證明與原本無異。
如不服本判決，應於判決送達後十日內向本院提出上訴狀( 應附繕本 )。
                                          書記官  李  明  威
中    華    民    國    九  十  一    年    十      月    二  十  四    日
附表：
┌─────┬────────────────┐
│編號      │車號                            │
├─────┼────────────────┤
│一        │ＩＵ－６１６１號                │
├─────┼────────────────┤
│二        │ＩＵ－６１６２號                │
├─────┼────────────────┤
│三        │ＩＷ－３０６８號                │
├─────┼────────────────┤
│四        │Ｌ２－８０７０號                │
├─────┼────────────────┤
│五        │ＢＺ－６２９７號                │
├─────┼────────────────┤
│六    │Ｑ３－４１１６號                │
├─────┼────────────────┤
│七        │ＱＴ－１６２０號                │
└─────┴────────────────┘
